【裁判字號】    98,簡上,299
【裁判日期】    990831
【裁判案由】    確認債權不存在
【裁判全文】
臺灣臺北地方法院民事判決             98年度簡上字第299號
上  訴  人  日盛國際商業銀行股份有限公司
法定代理人  丁○
訴訟代理人  甲○○
被上訴人    戊○○
            臺北漁產運銷股份有限公司
法定代理人  丙○○
訴訟代理人  乙○○
上列當事人間請求確認債權不存在事件，上訴人對於民國九十八
年三月二日本院臺北簡易庭九十八年度北簡字第一三八九號第一
審判決提起上訴，經本院於民國九十九年八月十八日言詞辯論終
結，判決如下：
    主    文
上訴駁回。
第二審訴訟費用由上訴人負擔。
    事實及理由
甲、程序方面
一、本件上訴人法定代理人原為陳國和，嗣於本院審理中變更為
    丁○，茲據其具狀聲明承受訴訟，合於民事訴訟法第一百七
    十條之規定。
二、被上訴人戊○○經合法通知，未於言詞辯論期日到場，核無
    民事訴訟法第三百八十六條各款所列情事，爰依上訴人之聲
    請，由其一造辯論為判決，合先敘明。
乙、實體方面
一、上訴人上訴聲明：
    (一)原判決廢棄。
    (二)確認被上訴人戊○○對第三人臺北富邦商業銀行股份有限
      公司萬華分公司（下稱北富銀萬華分行）、存單號碼ＴＡ
      0000000號之新臺幣（下同）三十五萬元定期存款
      債權，經被上訴人臺北漁產運銷股份有限公司（下稱臺北
      漁產運銷公司）設定質權所擔保之債權，於逾六萬五千五
      百九十八元六角部分不存在。
    被上訴人臺北漁產運銷公司答辯聲明：上訴駁回。
二、本件上訴人起訴主張：
（一）其原名稱寶島商業銀行股份有限公司（以下簡稱寶島商銀
      ），嗣變更公司名稱為日盛國際商業銀行股份有限公司；
      被上訴人戊○○曾於民國八十三年一月三十一日與寶島商
      銀訂立借貸契約，約定由被上訴人戊○○向寶島商銀借款
      一千三百萬元，借款期間自同日起至九十八年一月三十一
      日止，利息按週年利率百分之十‧七五計算，以一個月為
      一期，按月平均攤還本息，如有任何一宗債務不依約清償
      本金，債務視為全部到期，逾期在六個月以內者，另按約
      定利率百分之十，逾期超過六個月部分，另按約定利率百
      分之二十計付違約金；詎戊○○並未依約清償，債務視為
      全部到期，經拍賣抵押物取償後，尚積欠六百一十七萬三
      千六百六十八元，及自八十三年九月四日起算之約定利息
      以及自八十三年十月五日起算之違約金，經寶島商銀起訴
      請求戊○○如數清償，雙方於八十五年九月十日經臺灣臺
      中地方法院以八十五年度重訴字第四五六號清償借款事件
      成立訴訟上和解。
（二）其於九十七年五月二十一日執前述和解筆錄為執行名義，
      聲請強制執行戊○○對第三人北富銀萬華分行之存款債權
      ，經鈞院民事執行處於九十七年五月二十四日以北院隆九
      七執庚字第四三四０二號執行命令扣押戊○○對北富銀萬
      華分行六萬六千二百三十三元之活期存款債權及存款期間
      自九十七年三月八日起至九月八日止、存單號碼ＴＡ00
      00000號之三十五萬元定期存款債權（下稱系爭定存
      債權），該執行命令於九十七年五月二十八日送達北富銀
      萬華分行，旋經北富銀萬華分行回覆稱系爭定存債權業經
      設定質權、質權人為被上訴人臺北漁產運銷公司。
（三）系爭定存債權經戊○○出質，乃因戊○○曾向臺北漁產運
      銷公司申請為魚類承銷人，為擔保所承銷之魚類貨款，而
      北富銀萬華分行收受鈞院民事執行處扣押命令時，臺北漁
      產運銷公司對戊○○僅有六萬五千五百九十八元六角之貨
      款債權，又依強制執行法第一百一十五條第一項規定所發
      之扣押命令，效力及於當時已存在之債權，查封後執行債
      務人就查封物所為設定負擔等有礙執行效果之行為，對執
      行債權人不生效力，系爭定存債權經法院扣押後，其後所
      生之擔保債權有礙執行效果，對執行債權人應不生質權擔
      保效力，故系爭定存債權逾六萬五千五百九十八元六角部
      分，已經為扣押命令效力所及，九十七年六月一日以後臺
      北漁產運銷公司對戊○○之貨款債權，並無質權擔保之效
      力。
（四）爰請求確認戊○○對北富銀萬華分行之系爭定存債權，經
      被上訴人臺北漁產運銷公司設定質權所擔保之債權，於逾
      六萬五千五百九十八元六角部分不存在（上訴人起訴時原
      請求確認戊○○對北富銀萬華分行之系爭定存債權，經被
      上訴人臺北漁產運銷公司設定質權所擔保之債權不存在，
      經原審判決上訴人敗訴後，上訴人就逾六萬五千五百九十
      八元六角部分上訴，在六萬五千五百九十八元六角以內部
      分則未上訴，已告確定）。
三、被上訴人臺北漁產運銷公司則以：
（一）戊○○於九十四年十一月一日向其申請為魚類承銷人，並
      於同年十月間依行政院「農產品批發市場管理辦法」第十
      九條及其所訂之「臺北魚市場承銷人管理要點」第二條規
      定，提供系爭定存債權設定質權，經北富銀萬華分行於同
      年十月十一日辦妥質權登記；另依「臺北魚市場承銷人管
      理要點」第五條規定，承銷人之貨款以累積未逾保證金（
      質權）金額為限；而依行政院「農產品批發市場管理辦法
      」第二十三條、「臺北魚市場承銷人管理要點」第六條之
      規定，承銷人所繳付之保證金（質權）存續期間至承銷人
      自行停止交易、廢止承銷人資格時止。
（二）其固於九十七年六月一日獲北富銀萬華分行通知，為質權
      標的物之權利即系爭定存債權遭鈞院民事執行處扣押，但
      其權利質權設定於九十四年十月十一日，早於前述扣押命
      令，自不受該扣押命令之拘束；戊○○九十七年六月一日
      積欠之六萬五千五百九十八元六角貨款債務已經清償，迄
      仍與其承銷魚類往來，系爭定存債權設定之質權所擔保之
      每日積欠貨款並未固定等語，資為抗辯。
四、被上訴人戊○○未於言詞辯論期日到場，曾提出書狀略謂：
    確對上訴人負有債務，系爭定存債權出質係用以擔保對被上
    訴人臺北漁產運銷公司之魚類承銷貨款債務等語。
五、上訴人主張被上訴人戊○○積欠其六百一十七萬三千六百六
    十八元及利息、違約金，前經成立訴訟上和解，其於九十七
    年五月二十一日執和解筆錄為執行名義，聲請強制執行戊○
    ○對北富銀萬華分行之存款債權，經本院民事執行處於九十
    七年五月二十四日扣押戊○○對北富銀萬華分行六萬六千二
    百三十三元之活期存款債權及系爭定存債權，該執行命令於
    同年月二十八日送達北富銀萬華分行，但系爭定存債權前經
    戊○○於九十四年十月十一日出質以擔保戊○○對被上訴人
    臺北漁產運銷公司之魚類承銷貨款債務，九十七年六月一日
    戊○○對臺北漁產運銷公司之魚類貨款債務為六萬五千五百
    九十八元六角之事實，業據提出（原審卷第四之一至六頁）
    臺灣臺中地方法院八十五年度重訴字第四五六號和解筆錄、
    民事判決暨確定證明書、（原審卷第七頁）本院民事執行處
    北院隆九七執庚字第四三四０二號通知暨北富銀萬華分行函
    為證，核與被上訴人臺北漁產運銷公司所提（原審卷第十六
    至十八頁、本院卷第二四、二五頁）承銷人申請書、資格審
    查表、承銷人許可證、（原審卷第十九頁、本院卷第二六頁
    ）「農產品批發市場管理辦法」、（原審卷第二十頁、本院
    卷第二七頁）「臺北魚市場承銷人管理要點」、（原審卷第
    二一、二二頁、本院卷第二八頁）北富銀覆函、定期存款單
    、（原審卷第二三頁、本院卷第二九頁）北富銀萬華分行函
    、（原審卷第二四、三九至七六頁、本院卷第三十、三一頁
    ）承銷人日計單、承銷人代號一覽表、魚貨來源表、議價單
    、承銷人交易明細表、承銷人交易日報表所載相符，並為被
    上訴人所不爭執，應堪信為真實；但就上訴人主張系爭定存
    債權逾六萬五千五百九十八元六角部分，已經為扣押命令效
    力所及，九十七年六月一日以後臺北漁產運銷公司對戊○○
    之貨款債權，並無質權擔保之效力部分，則為被上訴人臺北
    漁產運銷公司否認，辯稱：本件權利質權設定於九十四年十
    月十一日，早於前述扣押命令，權利質權擔保之貨款債權以
    擔保品金額即三十五萬元為上限，存續期間至戊○○自行停
    止交易、廢止承銷人資格時止，現戊○○仍續與其承銷魚類
    往來等語。經查：
（一）按稱動產質權者，謂因擔保債權，占有由債務人或第三人
      移交之動產，得就其賣得價金，受清償之權；質權所擔保
      者為原債權、利息、遲延利息、實行質權之費用、及因質
      物隱有瑕疵而生之損害賠償；質權人於債權已屆清償期，
      而未受清償者，得拍賣質物，就其賣得價金而受清償；可
      讓與之債權及其他權利，均得為質權之標的物；權利質權
      ，除本節有規定外，準用關於動產質權之規定；權利質權
      之設定，除本節有規定外，應依關於其權利讓與之規定為
      之；以債權為標的物之質權，其設定應以書面為之，如債
      權有證書者，並應交付其證書於債權人；為質權標的物之
      債權，其清償期先於其所擔保債權之清償期者，質權人得
      請求債務人，提存其為清償之給付物；為質權標的物之債
      權，其清償期後於其所擔保債權之清償期者，質權人於其
      清償期屆滿時，得直接向債務人請求給付，如係金錢債權
      ，僅得就自己對於出質人之債權額，為給付之請求，九十
      六年九月二十八日民法物權編修正施行前之民法第八百八
      十四條、第八百八十七條前段、第八百九十三條第一項、
      第九百條、第九百零一條、第九百零二條、第九百零四條
      、第九百零五條、第九百零六條定有明文。又物權在民法
      物權編修正施行前發生者，除本施行法有特別規定外，亦
      不適用修正施行後之規定，民法物權編施行法第一條後段
      亦有明文規定。
（二）本件被上訴人戊○○係於九十四年十月間依行政院「農產
      品批發市場管理辦法」第十九條及被上訴人臺北漁產運銷
      公司所訂之「臺北魚市場承銷人管理要點」第二條規定，
      提供系爭定存債權設定質權，以擔保其向臺北漁產運銷公
      司承銷魚類之貨款債務，經北富銀萬華分行於同年十月十
      一日辦妥質權登記，此經臺北漁產運銷公司陳明在卷，核
      與（原審卷第二一、二二頁、本院卷第二八頁）北富銀覆
      函、定期存款單及戊○○九十九年五月二十五日陳報意見
      狀所載一致，並經上訴人肯認無訛，揆諸上揭法條，臺北
      漁產運銷公司就系爭定存債權所設定之質權應適用九十六
      年九月二十八日民法物權編修正施行前之權利質權規定。
    １九十六年九月二十八日修正施行前之民法第九百零五條、
      第九百零六條分別規定：「為質權標的物之債權，其清償
      期先於其所擔保債權之清償期者，質權人得請求債務人，
      提存其為清償之給付物」、「為質權標的物之債權，其清
      償期後於其所擔保債權之清償期者，質權人於其清償期屆
      滿時，得直接向債務人請求給付，如係金錢債權，僅得就
      自己對於出質人之債權額，為給付之請求」，是為質權標
      的物之系爭定存債權，清償期如先於所擔保之魚類貨款債
      權，質權人臺北漁產運銷公司得本於質權請求債務人北富
      銀萬華分行提存其為清償之給付物即三十五萬元現金暨定
      期存款利息，而為質權標的物之系爭定存債權，清償期如
      後於所擔保之魚類貨款債權者，質權人臺北漁產運銷公司
      得於系爭定存債權清償期屆滿時，就自己對戊○○之債權
      額，本於質權直接向債務人北富銀萬華分行請求給付。
    ２但為質權標的物之系爭定存債權，為本金轉期永久自動續
      存，此觀本院九十七年度執字第四三四０二號清償借款強
      制執行事件卷附九十七年十月三日北富銀萬華分行北富銀
      萬華字第九七六０００五九００號函所載，及（原審卷第
      二二頁、本院卷第二八頁）定期存款單上「本金轉期」字
      樣即明，而系爭定存債權所擔保之魚類貨款債權，係按戊
      ○○承銷之魚類數量、價額逐日計算，並不固定，且依行
      政院「農產品批發市場管理辦法」第十條及（原審卷第二
      十頁、本院卷第二七頁）臺北漁產運銷公司所訂之「臺北
      魚市場承銷人管理要點」第七條第一款規定，應於成交日
      起三日內付清貨款，此亦經臺北漁產運銷公司陳述明確，
      並為上訴人所不爭執，是為質權標的物之系爭定存債權，
      清償期必後於所擔保之魚類貨款債權，且所擔保之魚類貨
      款債權數額係隨戊○○承銷之魚類數量、價額逐日計算、
      並不固定，亦即臺北漁產運銷公司必待其與戊○○停止交
      易，並確定其魚類貨款債權後，方得本於質權於系爭定存
      債權清償期屆至時直接向債務人北富銀萬華分行請求給付
      其對戊○○之債權額。
    ３臺北漁產運銷公司既須待其對戊○○之魚類貨款債權確定
      時，方得本於質權直接向債務人北富銀萬華分行請求給付
      其對戊○○之債權額，而依「臺北魚市場承銷人管理要點
      」第五條規定，承銷人之貨款以累積未逾保證金（質權）
      金額為上限，此亦為兩造所不爭執，則臺北漁產運銷公司
      得本於質權請求北富銀萬華分行給付之對戊○○之債權數
      額，於系爭定存債權數額三十五萬元範圍內，均有可能存
      在，並不以六萬五千五百九十八元六角為限，上訴人逕主
      張系爭定存債權設定質權所擔保之債權，逾六萬五千五百
      九十八元六角部分並不存在，難認有據。
    ４上訴人雖復主張北富銀萬華分行（應為臺北漁產運銷公司
      之誤）於九十七年六月一日收受本院民事執行處北院隆九
      七執庚字第四三四０二號執行命令，該執行命令效力及於
      當時已存在之債權，查封後戊○○就查封物即系爭定存債
      權所為增加質權所擔保之債權等有礙執行效果之行為，對
      其不生效力云云，惟臺北漁產運銷公司並非本院民事執行
      處上開執行命令之應受送達人，此經本院職權調閱本院九
      十七年度執字第四三四０二號清償借款強制執行事件卷宗
      審認屬實，上訴人此節主張，亦無可採。
六、綜上所述，上訴人於被上訴人間之魚類貨款債權未確定前，
    請求確認系爭定存債權所擔保之債權，於逾六萬五千五百九
    十八元六角部分不存在，洵屬無據，不應准許。原審所為上
    訴人敗訴之判決，理由雖有不同，但結論並無二致，仍應維
    持，上訴意旨指摘原判決不當，求予廢棄，為無理由，應予
    駁回。
七、本件事證已臻明確，兩造其餘攻擊防禦方法及所提證據，經
    本院審酌後認對於判決結果不生影響，爰不一一論列，併此
    敘明。
據上論結，本件上訴為無理由。依民事訴訟法第四百三十六條之
一第三項、第四百四十九條第二項、第四百六十三條、第三百八
十五條第一項前段、第七十八條，判決如主文。
中    華    民    國    99    年    8     月    31    日
                  民事第一庭  審判長法  官  許紋華
                                    法  官  楊晉佳
                                    法  官  洪文慧
上列正本核與原本無異。
本判決不得上訴。
中    華    民    國    99    年    8     月    31    日
                                    書記官  林芝儀

司法院資訊處製作；財團法人民間司法改革基金會備份。
